臺灣高等法院高雄分院民事判決　　　　 95年度上易字第181號
上　訴　人　甲○○
被 上 訴人　台灣糖業股份有限公司高雄區處
法定代理人　乙○○
訴訟代理人　阮文泉律師
複 代 理人　葉明進律師
上列當事人間確認租賃關係存在等事件，上訴人對於中華民國95
年9 月27日台灣高雄地方法院95年度訴字第2461號所為判決，提
起上訴，本院於民國96年3 月7 日言詞辯論終結，判決如下：
    主    文
上訴駁回。
第二審訴訟費用由上訴人負擔。
　　事實及理由
一、上訴人主張：緣坐落於高雄縣鳳山市○○○段第135-69〔該
    筆土地係由同地段第135-47地號土地分割而來〕、135-70地
    號土地，係台灣糖業股份有限公司〔以下稱台糖公司〕所有
    ，現為被上訴人即該公司高雄區處管理。上訴人於民國（下
    同）92年4 月23日，就上開地段第135-69及135-70地號土地
    與被上訴人訂定租賃契約。嗣上訴人發現被上訴人所有上開
    第135-69地號〔未分割前地號係第135-47地號〕土地早於89
    年間變更都市計劃時，已從住宅用地規劃為機關用地及公共
    用地，被上訴人明知上情，卻仍將上開土地出租與上訴人。
    上訴人乃要求被上訴人變更承租土地為高雄縣鳳山市○○段
    0000-000地號內之面積392 平方公尺之土地，惟遭被上訴人
    函覆拒絕，然兩造既就系爭土地訂定租賃契約，在契約有效
    期間，上訴人本無須表明承租意願，詎被上訴人竟在上訴人
    尚未表示放棄原租賃契約承租權之前，即函以上訴人未在15
    日內表明承租之意為由，函知上訴人終止系爭土地租賃契約
    ，致使上訴人之租賃權利遭受侵害，則系爭租賃關係是否存
    在，即有受確認判決之法律上利益，爰依法提起本件訴訟等
    情。並聲明：確認兩造間於92年4 月23日就坐落於高雄縣鳳
    山市○○○段第135-69及135-70地號土地之租賃關係存在。
二、被上訴人則以：(一)不否認兩造間就被上訴人公司所有坐落於
    高雄縣鳳山市○○○段第135-69及135-70地號土地曾訂有系
    爭租賃契約，租賃期間自92年4 月23日起至95年4 月22日止
    。兩造原訂租賃契約業已屆滿，系爭租賃關係已屬過去之法
    律關係，上訴人並無任何法律上之危險，可藉確認之訴予以
    排除，應無即受確認判決之法律上利益，上訴人不得提起本
    訴。(二)次查，兩造於92年4 月23日簽訂系爭租賃契約後，上
    訴人因不滿意所租得之土地，自92年9 月30日起屢次向被上
    訴人、總統府及行政院等陳情，要求變更承租之土地。被上
    訴人認為其不願承租系爭土地，遂於93年4 月6 日通知上訴
    人，請上訴人於文到15日內以書面表示是否拋棄承租權，同
    時載明被上訴人同意退還該已繳之租金。其後，被上訴人於
    93 年4月26日再通知上訴人，自即日起終止租約，故兩造間
    之系爭租賃契約已合意終止，上訴人提起本件訴訟，實無理
    由。(三)縱認兩造間之系爭租賃契約並未合意終止，然依系爭
    租賃契約第8 條第3 款規定，承租地全部或部分變為公共用
    地時，被上訴人亦得終止契約。本件系爭承租土地既已變更
    為公共用地，被上訴人亦有權單方終止系爭租賃契約，即令
    被上訴人不得終止租約，因上訴人自93年4 月23日起即未再
    繳交租金，積欠租金達2 年以上，被上訴人亦可依系爭租賃
    契約第8 條第6 款規定終止租約等語資為抗辯。並聲明：駁
    回上訴人之訴。
三、原審判決上訴人敗訴，上訴人不服，於本院上訴聲明：（一
    ）原判決廢棄。（二）確認兩造間於92年4 月23日就坐落於
    高雄縣鳳山市○○○段第135-69及135-70地號土地之租賃關
    係存在。（三）訴訟費用由被上訴人負擔。
    被上訴人則答辯聲明：（一）上訴駁回。（二）訴訟費用由
    上訴人負擔。
四、經查，本件上訴人主張與被上訴人間就系爭土地，於92年4
    月23日簽訂土地租賃契約以供上訴人建築使用之事實，業據
    其提出租賃契約1 份為證，且為被上訴人所不爭執，又依系
    爭土地租賃契約租約期間，自92年4 月23日起至95年4 月22
    日，為期3 年，租賃期間，如有左列情形之一者，甲方（被
    上訴人）得終止契約：(一)乙方（上訴人）放棄其承租權利時
    。(三)承租地全部或部分變為公共用地時。此有兩造於92年4
    月23日所簽訂之土地租賃契約書第4 條、第8 條第1 、3 款
    分別明文約定；而上訴人於租賃期間，因其承租土地中第
    135-69地號〔未分割前地號係第135-47地號〕在高雄縣政府
    都市計劃之變更鳳山市主要計劃案中，於93年6 月29日發布
    實施將該筆土地變更為文小用地，有高雄縣政府府建都字第
    930140805號函文在卷足參，並均為兩造所不爭執。
五、上訴人主張，兩造間之租賃關係仍然存在，被上訴人則以前
    揭情詞為辯，茲分述如後：
  (一)租賃關係是否在被上訴人於93年4 月26日通知上訴人終止，
    並由上訴人於同日收受該通知時終止？
    查本件上訴人前因得知所承租土地中第135-69地號將於都市
    計劃中變更為公共設施用，而不利其長期使用為由，向被上
    訴人表示要求就系爭土地租賃契約之承租標的予以變更，惟
    因被上訴人不同意變更承租標的，分於93年4 月6 日函覆上
    訴人以「本案前經本公司以92年11月17日資用字第92145090
    78號函覆台端『無法同意變更位置，惟為避免紛爭，如台端
    不同意承租本公司所提供土地，願拋棄承租權，既台端從未
    使用該土地，同意退還該全部租金，終止租約，事後將不再
    專案提供土地出租」在案，基於公平原則，礙難同意所請，
    為維台端權益，請文到15日內以書面表示是否願意拋棄承租
    權，並退還該全部租金，逾期則依雙方租賃契約書約定辦理
    。」。及同年4 月26日函覆上訴人『台端並未表示願意承租
    ，故即日終止租約』並通知退還租金或將依法提存其業已繳
    納之122,959 元租金，有台糖公司高雄營運處0000000000、
    9314501013號函文及原審法院93年度存字第1271號提存書一
    紙在卷可參；顯見上訴人因認該土地無法長期使用，提出變
    更承租土地，惟不為被上訴人所同意，被上訴人認無法依上
    訴人之請求變更租約，可認上訴人不願意承租該筆土地，而
    探求當事人之真意，為免造成上訴人負擔及公平原則，乃向
    上訴人表示，在一定期間內表示是否承租，因上訴人未為表
    示，被上訴人乃認上訴人無意承租即為終止租約之意，將上
    訴人未向其領取之租金於原審法院提存，並通知上訴人，上
    訴人亦於93年4 月26日收受該郵件受達等情，惟查，本件上
    訴人既從未為拋棄承租權之表示，則其並未放棄其承租權亦
    明，是被上訴人縱已為終止契約之表示，亦尚難認為已有合
    意終止系爭租約，被上訴人即無從依系爭土地租賃契約書第
    8 條第(一)款「乙方放棄其承租權利時」之約定，為單方終止
    契約自明。
  (二)租賃關係是否於95年4月22日三年租賃期限屆滿時終止？
    系爭租賃契約時第11條約定「本租約期限將屆時，除甲、乙
    雙方於租期屆滿前1 個月通知他方不再續約外，視為雙方同
    意照原約條件及期限續約。」經查，被上訴人並未在租期屆
    滿（95年4 月22日）前1 個月通知上訴人不再續約，此為被
    上訴人所自承之事實，則依上述之契約書第11條規定，自應
    視為雙方同意照原約定及期限續約，亦即兩造間之租賃關係
    並不於95年4 月22日終止，而應再續約3年 。被上訴人雖辯
    稱，被上訴人已於93年4 月26日發文通知上訴人即日起終止
    租約，則依理上訴人自無庸於租期屆滿前1 個月，再次通知
    上訴人不再續約，兩造之租賃關係，至遲亦應於95年4 月22
    日租期屆滿時消滅云云，惟查，被上訴人於93年4 月26日發
    文通知上訴人自即日起終止租約之理由，並非以期滿不續租
    為其理由，且其時距95年4 月22日租期屆滿前甚早，自難以
    93年4 月26日發文通知上訴人即日起終止租約，而認其等同
    於契約期滿前1 個月已發文通知契約期滿不再續租，故被上
    訴人此部分所辯，尚難採取。
  (三)租賃關係是否於被上訴人在原審向上訴人以承租地已變更為
    公共用地為由表示終止契約時終止？
    查系爭契約書第8條第3款約定租賃期間如有承租土地全部或
    部分變為公共用地時，甲方（即被上訴人）得終止租約（見
    一審卷第8 頁），查系爭土地已於93年6 月29日由高雄縣政
    府發布實施變更為文小用地，有高雄縣政府93年7 月14日府
    建都市第930140805 號函文在卷可稽，堪認為真實，則依上
    開契約書第8 條第3 款規定被上訴人則可單方面終止租約，
    茲被上訴人已於原審於95年8 月18日具狀以此為由為終止租
    約之意思表示，該狀並於95年8 月24日送達上訴人，則兩造
    之租約自應認於95年8 月24日已合法終止。
六、按確認法律關係存在或不存在之訴，以確認現在之法律關係
    為限，如已過去或將來應發生之法律關係，則不得為此訴之
    標的，所謂「過去之法律關係」係指曾經成立或不成立之法
    律關係，因情事變更，該過去之法律關係現已不復存在之情
    形而言，且為訴訟標的之法律關係是否存在，係以事實審言
    詞辯論終結時為準，此有最高法院88年台簡上字第24號判決
    、49年台上字第1813號判例可參，本件兩造間之租賃關係，
    如前所述，已於95年8 月24日合法終止，而本院係於96年3
    月7 日言詞辯論終結，故該法律關係已成為過去之法律關係
    ，依上開說明，此法律關係已不成為此確認法律關係存在之
    訴之標的，上訴人提起本件之訴即無理由，原審予以駁回，
    並無不當，上訴意旨求予廢棄改判，為無理由，應予駁回。
七、本件事證已明，兩造其餘攻擊防禦方法與判決之結果不生影
    響，爰不予論述，併此明。
八、據上論結，本件上訴為無理由，依民事訴訟法第449條第1項
    、第78條，判決如主文。
中　　華　　民　　國　　96　　年　　3 　　月　　21　　日
                            民事第四庭
                                審判長法官   蔡文貴
                                法      官   徐文祥
                                法      官   黃科瑜
以上正本證明與原本無異。
本判決不得上訴。
中　　華　　民　　國　　96　　年　　3 　　月　　22　　日
　　　　　　　　　 　 　　　　　書  記  官　 葉淑華
                                                 FW
